臺中高等行政法院判決　　　　　　　　　　　　　　　　九十一年度簡字第五六號
　　　　　　　　　　　　　　　.
　　原　　　告　甲○○
　　被　　　告　彰化縣彰化地政事務所
　　代　表　人　乙○○
　　訴訟代理人　徐健芳
右當事人間因請求返還溢繳登記費事件，原告不服彰化縣政府中華民國九十年十二月
十四日九○彰府法訴字第一六一二六二號訴願決定，提起行政訴訟。本院判決如左︰
　　主  文
原處分關於向原告收取土地法第七十六條登記費其中新台幣玖萬捌仟柒佰壹拾捌元部
分及訴願決定均撤銷。
原告其餘之訴駁回。
訴訟費用由被告負擔。
　　事  實
甲、事實概要：緣原告繼承被繼承人李煌燦遺產，於民國九十年六月一日檢附有關文
    件向被告申請辦理彰化市○○○段牛稠子小段九二、一一五之九七、之一○四地
    號，一八一六建號遺產繼承登記，經被告以稅捐機關核定之繳納遺產稅之價值為
    登記費核計標準，即以被繼承人死亡日當期（八十四年七月）之公告土地現值核
    計土地登記規費，計有土地法第七十六條登記費新台幣（下同）九九、○二九元
    ，同法第七十七條書狀費三二○元，總計繳納金額為九九、三四九元，並開立地
    政規費單據予原告憑以繳款，原告對其中依土地法第七十六條規定收取之土地部
    分登記費九八、七一八元部分不服，先予繳納，再提起訴願遭駁回，遂提起行政
    訴訟。
乙、兩造聲明：
一、原告聲明求為判決：(一)原處分關於土地繼承登記費用九八、七一八元部分及訴願
    決定均撤銷。(二)被告應返還原告七七、二一二元，及自九十年六月一日至清償日
    止，按年息百分之五計算之利息。
二、被告聲明求為判決：原告之訴駁回。
丙、兩造之陳述：
壹、原告起訴意旨略以：
一、按土地法第七十三條、第七十六條所定計徵登記費與罰鍰標準之申報地價，與平
    均地權條例四十六條所定之公告土地現值並非相同。主管機關於計徵本件土地登
    記之登記費及罰緩時，應依土地法第七十三條第二項、第七十六條規定，以平均
    地權條例第十六條第一項所定之申報地價為計徵之標準，非可以公告土地現值為
    準，內政部八十六年五月二十九日台（八六）內地字第八六七五七六九號函發布
    修正之「土地登記規費及其罰鍰計徵補充規定」之行政命令，以公告土地現值為
    計徵登記費及罰鍰之標準，顯與法律規定有所牴觸。行政法院八十八年度判字第
    六九號著有判例，可資依循。
二、上開「土地登記規費及其罰鍰計徵補充規定」，雖經內政部依該判例於八十九年
    五月十九日邀集相關部會研商修正，並以台（八九）內中地字第八九七九五九七
    號修正補充規定第三點規定，仍維持繼承登記以稅捐機關核定之繳（免）納遺產
    稅價值為準，即仍以公告土地現值為計算標準。但因該補充規定內容顯違反前揭
    判例意旨，因而內政部再於九十年七月二十三日以台（九十）內中地字第九○八
    二六六六號令予以修正，並明白指出修正原因為內政部前修正之規定中「繼承登
    記、共有物分空割登記仍以公告土地現值為計徵標準，與土地法第七十三條第二
    項、第七十六條規定不合，爰予修正」。足見本件被告就繼承登記規費之計徵所
    依據之內政部八十九年六月十三日台（八九）內中地字第八九七九五九七號行政
    命令，確有牴觸法律之情形，實不能以系爭行政命令係經內政部於行政法院八十
    八年判字第六九號判例成立後仍維持繼承登記以稅捐機關核定之繳（免）遺產稅
    價值為準，係在判例成立之後所頒布，認已考量該判例之意旨。
三、次按命令與法律牴觸者無效，為憲法第一百七十二條，行政程序法第一百五十八
    條第一項第一款、同法第一百一十條第四項所明定，被告於計徵本件土地繼承登
    記之登記規費時，應依行為時土地法第七十三條第二項、第七十六條規定，以平
    均地權條例第十六條第一項所定之申報地價為計徵之標準，非可以公告土地現值
    為準，實足明確。
四、再按「土地登記規費及其罰鍰計徵補充規定」，係內政部闡明土地法計徵土地登
    記規費及其罰鍰有關法條所訂頒之內部解釋性規定，其前後釋示不一致，雖後之
    釋示亦明定自九十年八月十五日起施行，惟本件被告九十年六月一日地政規費通
    知單所為之處分，已經原告於法定期間內提起行政救濟，而無確定力，就未確定
    之行政處分，自應適用後釋示之規定，始符大法官釋字第二八七所揭示之意旨，
    且前揭內政部後之釋示，亦指明釋示修正原因為前釋示之規定中，繼承登記、共
    有物分割登記部分，仍以公告土地現值為計徵標準，與「土地法規定不合」，從
    而前之釋示違背法律損害當事人權益者，其案件縱已確定，仍得適用在後釋示，
    俾獲救濟。
五、末按「土地登記規費及其罰鍰計徵補充規定」係內政部為協助下級機關或屬官統
    一解釋法令而訂頒之內部解釋性規定，對外不直接發生法規範之效力，既以闡釋
    法規之含義為主旨，其效力係附屬於法規，故應自法規生效時起予以適用，亦即
    原則上溯及法規生效之日起有其適用，因此並無實體從舊程序從新原則之適用；
    至行政法院六十二年判字第五○七號判例，釋示對象為中央法規標準法第十八條
    ，該法條為一從新從優原則之法律規定，係就各機關受理「人民聲請許可案件」
    ，如在處理程序終結前，其據以准許之「法規」有變更者，適用新法規；與本件
    「登記規費計徵案件」，如在行政處分計徵確定前，其據以計徵之「釋示」有變
    更者，適用後釋示。二者不但案件性質不同，其「法規」、「釋示」，適用原則
    亦屬有別，自不可比附援引，故被告訴稱主管機關受理「人民聲請許可案件」，
    其處理程序終結後，在行政救濟程序進行中「法規」有變更者，仍應適用舊法，
    顯屬誤解，委不足採。
六、按國家賠償法第二條第二項前段、第五條及民法第一百八十四條第二項規定，公
    務員違法行為，當然為違反保護他人之法律，推定其有過失，國家應負損害賠償
    責任。本件土地繼承登記，被告違反土地法明文之規定，於九十年六月一日向原
    告超收土地繼承登記費七七、二一二元，已損害原告合法權益，依上開國家賠償
    法及民法第二百十三條第一項、第二項之規定，被告自應按年息百分之五加息核
    退原溢繳之土地登記規費，以賠償原告之損失。
貳、被告答辯意旨略以：本件原告於九十年六月一日向被告申請辦理彰化市○○○段
    牛稠子小段九二、一一五之九七、之一○四地號，一八一六建號遺產繼承登記，
    被告依「土地登記規費及其罰鍰計徵補充規定」第三點第二款規定，按稅捐機關
    核定之繳納遺產稅之價值為登記費核計標準，即以被繼承人死亡日當期（八十四
    年七月）之公告土地現值核計土地登記規費，計九九、三四九元，並開立地政規
    費單據予原告憑以繳款，於法並無違誤。至原告主張應依「申報地價」計徵登記
    費，係內政部於九十年七月二十三日台（九十）內中地字第九○八二六六六號函
    頒佈，被告依當時內政部頒佈「土地登記規費及其罰鍰計徵補充規定」第三點第
    二款規定，並無適法上之疑義，在此規定未修正前，依行政程序法第一百六十一
    條規定，仍須適用原告申辦遺產繼承登記時之規定辦理，是原告主張亦無足採。
　　理  由
甲、原告之訴有理由部分：
一、按聲請土地權利變更登記，應於土地權利變更後一個月內為之。其係繼承登記者
    ，得自繼承開始之日起，六個月內為之。聲請逾期者，每逾一個月得處應納登記
    額一倍之罰鍰。但最高不得超過二十倍，土地法第七十三條第二項定有明文。又
    前開登記費用，應由權利人按申報地價或權利價值千分之一繳納，同法第七十六
    條第一項亦有規定。再者，「土地法第七十三條、第七十六條所定計徵登記費與
    罰鍰標準之申報地價，與平均地權條例第四十六條所定之公告現值並非相同。主
    管機關於計徵本件土地登記之登記費及罰鍰時，應依土地法第七十三條第二項、
    第七十六條規定，以平均地權條例第十六條第一項所定之申報地價為計徵之標準
    ，非可以公告土地現值為準，內政部八十六年五月二十九日台內字第八六七五七
    六號函發布修正之土地登記規費及其罰鍰計徵補充規定之行政命令，以公告土地
    現值為計徵登記費及罰鍰之標準，顯與法律規定有所牴觸」，最高行政法院八十
    八年度判字第六十九號亦著有判例可參。
二、本件原告繼承被繼承人李煌燦遺產，於九十年六月一日檢附有關文件向被告申請
    辦理彰化市○○○段牛稠子小段九二、一一五之九七、之一○四地號，一八一六
    建號遺產繼承登記，經被告以稅捐機關核定之繳納遺產稅之價值為登記費核計標
    準，即以被繼承人死亡日當期（八十四年七月）之公告土地現值核計土地登記規
    費，計有土地法第七十六條登記費九九、○二九元，原告對其中九八、七一八元
    部分不服，先予繳納，再提起訴願遭駁回，遂提起行政訴訟。
三、兩造所爭執者，乃原告主張依土地法第七十三條、第七十六條所定計徵登記費與
    罰鍰標準之申報地價，與平均地權條例四十六條所定之公告土地現值並非相同。
    主管機關於計徵本件土地登記之登記費及罰緩時，應依土地法第七十三條第二項
    、第七十六條規定，以平均地權條例第十六條第一項所定之申報地價為計徵之標
    準，非可以公告土地現值為準。被告則以依內政部頒佈之「土地登記規費及其罰
    鍰計徵補充規定」第三點第二款規定，按稅捐機關核定之繳納遺產稅之價值為登
    記費核計標準，即以被繼承人死亡日當期（八十四年七月）之公告土地現值核計
    土地登記規費，計九九、三四九元，並開立地政規費單據予原告憑以繳款，於法
    並無違誤等語置辯。
四、惟查，關於土地權利變更登記費計徵標準，依土地法第七十六條第一項規定，應
    由權利人按申報地價或權利價值千分之一繳納登記費，故繼承人於辦理土地繼承
    登記時，自應依照該條項規定而按其土地於繼承當期之申報地價繳納登記費。是
    地政主管機關於計徵土地繼承登記之登記規費，揆諸前開法條說明及最高行政法
    院八十八年度判字第六十九號判例要旨，乃應依土地法第七十六條第一項規定，
    以平均地權條例第十六條第一項所定之申報地價為計徵之標準，非可以土地公告
    現值為準。準此，內政部八十六年五月二十九日台內字第八六七五七六號函發布
    修正之「土地登記規費及其罰鍰計徵補充規定」之行政命令，其以土地公告現值
    為計徵登記費及罰鍰之標準，顯與土地法規定有所牴觸，地政機關殊不得以此作
    為計徵土地繼承登記規費之標準，並以此作為逾期登記之罰鍰依據。此「土地登
    記規費及其罰鍰計徵補充規定」，雖經內政部依該判例於八十九年五月十九日邀
    集相關部會研商修正，並以台（八九）內中地字第八九七九五九七號修正補充規
    定第三點規定，仍維持繼承登記以稅捐機關核定之繳（免）納遺產稅價值為準，
    即仍以公告土地現值為計算標準。但依上開說明，因該補充規定內容顯違反上開
    法律及前揭判例意旨，被告以資引用，難認有據。因該補充規定於本件繼承登記
    事件後之九十年七月二十三日經內政部修正為符合上開法律規定，而認為原處分
    於行為時，被告所依據之原補充規定為合法。
五、綜上所述，本件原告辦理系爭土地之繼承登記，應依土地法第七十六條第一項及
    第七十三條第二項規定，以繼承時該土地當期（八十四年度）之申報地價為計徵
    登記費及罰鍰之標準，非可以公告土地現值為準。被告依據內政部八十九年六月
    十三日以台（八九）內中地字第八九七九五九七號函修正「土地登記費及其罰鍰
    計徵補充規定」第三點第二款規定，以稅捐機關核定之繳（免）納遺產稅之價值
    －即土地公告現值作為計徵本件土地繼承登記費及罰鍰之標準，其處分自屬違法
    。而訴願決定未予糾正，自有未合。原告請求將原處分關於依土地法第七十六條
    所收取之登記費其中九八、七一八元部分及訴願決定均撤銷，為有理由，爰將訴
    願決定及原處分該部分均予撤銷，由被告另為適法之處分，以昭折服。
乙、原告之訴不合法部分：
一、按行政訴訟法第一百零七條第一項第七款規定：「原告之訴，有訴訟事件不屬行
    政法院之權限者，行政法院應予裁定駁回之。」，同法第二條規定：「公法上之
    爭議，除法律別有規定外，得依本法提起行政訴訟。」，乃明示公法上爭議事件
    ，原則上均得依該法所定各種訴訟類型提起行政訴訟；惟性質上雖屬公法爭議事
    件，然因法律另有特別規定者，即應依其他訴訟程序救濟，而不得依行政訴訟法
    提起行政訴訟，此觀該條立法意旨自明。另「賠償義務機關拒絕賠償，或自提出
    請求之日起逾三十日不開始協議，或自開始始協議之日起逾六十日協議不成立時
    ，請求權人得提起損害賠償之訴」、「損害賠償之訴，除依本法規定外，適用民
    事訴訟法之規定。」，為國家賠償法第十一條第一項前段及第十二條所明定。
二、經查國家賠償事件，性質上雖屬公法上之損害賠償事件，然依據前揭國家賠償法
    第十二條規定其應屬普通法院管轄。被害人自應依該法第十一條第一項前段之規
    定，向普通法院提起損害賠償之訴，依民事訴訟途徑解決，而非依行政訴訟法第
    八條之規定，提起給付訴訟。原告主張本件土地繼承登記事件，被告有違反土地
    法明文規定之過失，於九十年六月一日向原告超收土地繼承登記費七七、二一二
    元，已損害原告合法權益，依國家賠償法及民法第二百十三條第一項、第二項之
    規定，被告自應按年息百分之五加息核退原溢繳之土地登記規費，以賠償原告之
    損失之部分。依前開說明及原告此部分訴訟主張，自屬國家賠償事件，原告自應
    依上述國家賠償法之相關規定，向普通法院提起損害賠償之訴。原告未查，逕向
    本院提起此部分給付訴訟，即難認為合法，併於本件判決中予以駁回。
據上論結，本件原告之訴為一部有理由，一部不合法，依行政訴訟法第一百九十五條
第一項前段、第一百零七條第一項第一款、第一百零四條，民事訴訟法七十九條但書
，判決如主文。
中　　華　　民　　國　　九十一　　　年　　　五　　　　月　　   一 　　　日
                 臺 中 高 等 行 政 法 院   第 四 庭
                                         法  官　許　武　峰
右正本證明與原本無異。
如不服本判決，應於判決送達後二十日內，以本訴訟事件所涉及之法律見解具有原則
性者，始得向本院提出上訴狀並表明上訴理由，經最高行政法院許可，否則不得上訴
；如於本判決宣示後送達前提起上訴者，應於判決送達後二十日內補提上訴理由書（
均應依對造人數提出繕本）。提起上訴應預繳送達用雙掛號郵票拾份（每份三十四元
）。
中　　華　　民　　國　　九十一　　　年　　　五　　　　月　　　一　　　　日
                                     法院書記官  詹  靜  宜
